【裁判字號】    97,消債抗,487
【裁判日期】    980206
【裁判案由】    聲請更生程序
【裁判全文】
臺灣高雄地方法院民事裁定           97年度消債抗字第487號
抗  告  人  甲○○
上列抗告人因聲請更生程序事件，對於中華民國97年11月 7日本
院97年度消債更字第72號裁定提起抗告，本院裁定如下：
    主  文
抗告駁回。
抗告程序費用新台幣壹仟元由抗告人負擔。
    理  由
一、抗告意旨略以：原裁定認依抗告人毀諾當月之薪資新台幣（
    下同）38,819元為準，扣除民國96年台灣省最低生活費用9,
    509 元及協商金額20,092元後，尚可餘9,218 元，足以支應
    其必要生活費用並履行協商款項，難認其有何履行協商之重
    大困難云云，惟依抗告人毀諾當月薪資38,819元扣除抗告人
    每月最低生活費用9,829 元及房租支出3,750 元、子女扶養
    費用每月共9,829 元、父母扶養費用共6,552 元後，僅餘
    8,059 元，實際上無法負擔協商金額20,092元，實因有不可
    歸責之事由致抗告人無法繼續履行與最大債權銀行所達成之
    協議，爰請將原裁定廢棄云云。
二、按債務人與金融機構協商成立者，不得聲請更生或清算，但
    因不可歸責於己之事由，致履行顯有重大困難者，不在此限
    ；本條例施行前，債務人依金融主管機關協調成立之中華民
    國銀行公會會員辦理消費金融案件無擔保債務協商機制與金
    融機構成立之協商，準用前項之規定；消費者債務清理條例
    （下稱消債條例）第151 條第5 項、第6 項定有明文。衡諸
    債之關係，係以當事人間之信賴關係為基礎，為社會經濟組
    織之重要支柱，故當事人於以法律行為追求自己之利益之際
    ，亦應顧及對方之利益，並考量債權債務在社會上之作用，
    本於誠實及信用之原則，行使債權及履行債務，是對於已陷
    入經濟上困境之消費者，若任其於惡性循環之債務窘境中自
    生自滅，將衍生嚴重之社會問題，難以維持安定之社會經濟
    秩序，故為兼顧債權人、債務人雙方之利益，對陷於經濟上
    困境之消費者，乃允其於消債條例施行後，得選擇以重建型
    之更生程序或清算型之清算程序清理其債務，藉以妥適調整
    債務人與債權人及其他利害關係人間之權利義務關係，保障
    債權人獲得公平受償，並謀求消費者經濟生活之重建復甦機
    會。惟對於已與金融機構協商成立，或於消債條例條例施行
    前，已依金融主管機關協調成立之中華民國銀行公會會員辦
    理消費金融案件無擔保債務協商機制與金融機構成立協商之
    債務人，若非因不可歸責於己之事由，致履行顯有重大困難
    ，僅係為圖謀減免債務，而不為債務之履行，自有違債權契
    約為誠信契約之本旨，故依消債條例第151 條第6 項準用同
    條第5 項前段之規定，不得聲請更生或清算，始能避免肇致
    道德危險。又按聲請更生或清算不合程式或不備其他要件者
    ，法院應以裁定駁回之，但其情形可以補正者，法院應定期
    間先命補正，消債條例第8 條亦有明文規定。
三、經查：
  (一)抗告人積欠復華商業銀行股份有限公司（現改為元大商業銀
    行股份有限公司，下稱元大銀行）等債權人共計2,080,752
    元，因繳款困難而於95年7 月依金融主管機關協調成立之中
    華民國銀行公會會員辦理消費金融案件無擔保債務協商機制
    與元大銀行等債權人達成協議，同意自95年8 月起，分120
    期，利率3 ％之方式，每月償還20,092元，而抗告人繳納至
    96年12月止，自97年1 月起即毀諾未再依協議繼續履行分期
    償還等情，有抗告人提出之協議書、無擔保債務還款計劃、
    債權人清冊及、財團法人金融聯合徵信中心當事人綜合信用
    報告各1 份及元大銀行97年5 月13日陳報狀（見原審卷第5
    至7 頁、第77至81頁、第68至70頁）附卷可稽，堪可認定。
  (二)查，依抗告人所提出薪資轉帳證明（見原審卷第18頁、第47
    頁），其97年1 至4 月薪資分別為38,019元、43,549元、43
    ,885 元 、40,131元，故其97年平均薪資應為41,396元（計
    算式：【38,019元＋43,549元＋43,885元＋40,131元】÷4
    ＝41,396元）。再者，就抗告人本人之必要生活支出部分，
    因消債條例之立法目的，係為使不幸陷入經濟困境之人得以
    清理債務、重建生活，並在清理過程中能保有符合人性尊嚴
    之最低基本生活，而非維持債務人過去慣常之寬逸生活，是
    於評估履行原協商方案是否顯有重大困難時，並非由抗告人
    任意主張其基本生活費用之數額，否則將造成揮霍無度以致
    清償能力降低，反而易使更生程序無從進行，因此本院認應
    以內政部所公告之97年度台灣省低收入戶最低生活費用每人
    每月為9,829 元計算始為合理。又抗告人主張每月尚需負擔
    子女何昭遠、何昭儀扶養費用，然依法應負扶養義務者包含
    抗告人在內共有二人，亦有戶籍謄本及家族系統表各1 件可
    佐（見原審卷第56頁、第59頁、第55頁），依上開說明，抗
    告人每月負擔之扶養費應為9,829 元（計算式：【9,829 元
    ×2 人】÷2 人＝9,829 元），逾此則難認係必要費用。另
    抗告人雖主張每月需支出父母黃明朝及張芬仔養費用共6,55
    2 元，然按受扶養權利者，以不能維持生活而無謀生能力者
    為限，民法第1117條第1 項定有明文；同條第2 項規定，前
    項無謀生能力之限制，於直系血親尊親屬不適用之，即直系
    血親尊親屬受扶養者，仍須以不能維持生活者為限（最高法
    院87年度臺上字第1696號判決意旨參照）。而黃明朝95及96
    年各有878,155 元、909,924 元之所得；張芬仔95年有54,1
    57元之所得，96年雖無所得，惟其名下有土地、房屋各乙筆
    及汽車乙輛等情，有其二人95、96年度綜合所得稅各類所得
    資料清單及財產歸屬資料清單為證（見原審卷第60至65頁）
    ，足見其二人均尚有相當資力，並非不能維持生活，即無受
    抗告人扶養之必要，故抗告人主張每月須支出黃明朝及張芬
    仔二人之扶養費用各5,000 元，自屬無據。綜上，以抗告人
    97平均每月收入約41,396元計算，在扣除個人必要生活費用
    及扶養費用後，尚有餘款21,738元（計算式：41,396元－9,
    829 元－9,829 元＝21,738元），仍足以依原協商條件履行
    ，自難認抗告人履行協商有何重大困難之處。
  (三)末按依債務人與金融機構協商成立者，除非因不可歸責於己
    之事由，致履行顯有重大困難，否則不得聲請更生或清算，
    消債條例第151 條第5 項規定意旨甚明。是債務清償方案成
    立後，應由債務人按其條件履行，惟如於其後發生情事變更
    ，在清償期間收入或收益不如預期，致該方案履行困難甚或
    履行不能，而有不可歸責於己之事由，始能聲請更生或清算
    。此項規定旨在避免債務人任意毀諾已成立之協商，濫用更
    生或清算之裁判上債務清理程序，蓋以債務清償方案係經當
    事人行使程序選擇權所為之債務清理契約，債務人應受該成
    立之協議所拘束。債務人既已與金融機構協商成立，如認該
    協商方案履行有其他不適當情形，自仍應再循協商途徑謀求
    解決。查，抗告人自95年7 月間協商成立後，其薪資未有大
    幅減少或遭解聘等情事，與其於97年1 月毀諾、未依協議還
    款時，期間收入並無任何重大變化，則抗告人既能依原協商
    條件，依約繳付17期協商應繳納之款項，且抗告人既願與上
    揭金融機關達成還款協商，在無特殊情事之情形下，顯係在
    綜合評估其還款能力後，方與金融機關成立每月還款20,092
    元之協商條件。準此，本件既無情事變更，而抗告人亦無重
    大履行困難之處，倘參諸抗告人復有固定收入之履行能力，
    則其縱有履行不便，亦得經由個別債權銀行協商程序以求適
    當履債，堪認抗告人尚乏不可歸責於己致履行顯有重大困難
    之情形。
四、據上論結，本件抗告為無理由，依消費者債務清理條例第15
    條，民事訴訟法第495 條之1 第1 項、第449 條第1 項、第
    95條、第78條，裁定如主文。
中    華    民    國    98    年    2     月    6     日
                  民事第五庭  審判長法  官  李昭彥
                                    法  官  洪榮家
                                    法  官  李育信
上為正本係照原本作成。
不得再抗告。
中    華    民    國    98    年    2     月    6     日
                                    書記官  林玉珊


司法院資訊處製作；財團法人民間司法改革基金會備份。
